臺北高等行政法院判決　　　　　　　　　　　　　　　九十二年度簡字第八五二號
　　原　　　告　甲○○
　　訴訟代理人　乙○○
　　被　　　告　臺北市政府交通局
　　代　表　人　林志盈（局長）
　　訴訟代理人　丙○○
　　　　　　　　戊○○
　　　　　　　　丁○○
右當事人間因違反公路法事件，原告不服臺北市政府中華民國九十二年十一月二十八
日府訴字第○九二二七六四五六○○號訴願決定，提起行政訴訟。本院判決如左：
　　主　文
原告之訴駁回。
訴訟費用由原告負擔。
　　事　實
壹、事實概要：
    緣原告未依規定繳納所有車牌號碼ＡＺ︱一九九九號自用小客車民國（以下同）
    八十八年汽車燃料使用費計新臺幣（以下同）四千八百元，經被告所屬臺北市監
    理處通知原告於九十年十一月三十日前繳納，惟原告迄未繳納。被告乃依九十二
    年七月二日修正前公路法第七十五條規定，以九十二年七月一日交燃字第八九九
    四一五六一四號違反公路法事件處分書，處以原告一千八百元罰鍰。原告不服，
    提起訴願，遭駁回後，遂向本院提起行政訴訟。
貳、兩造聲明：
一、原告聲明：求為判決
１、訴願決定及原處分均撤銷。
２、訴訟費用由被告負擔。
二、被告聲明：求為判決如主文所示。
參、兩造爭點：
    汽車燃料使用費徵收及分配辦法第三條第一項及其附表是否違反課稅公平原則？
    從而，被告依九十二年七月二日修正前公路法第七十五條及「公路法第七十五條
    規定逾期不繳納汽車燃料使用費罰鍰基準」之規定裁處原告罰鍰，有無理由？
一、原告陳述：
１、被告於九十二年七月一日以「受處分人不依規定繳納汽車燃料使用費，經限期通
    知繳納，逾期仍未繳納」等語為由，即依公路法第七十五條規定，以系爭交燃字
    第八九九四一五六一四號行政處分處罰原告一千八百元之罰鍰，固非無據。然依
    公路法第二十七條第一項之規定可知公路主管機關係因「公路養護、修建及安全
    管理所需」，而徵收「汽車燃料使用費」。是「汽車燃料使用費」之徵收自應力
    求客觀合理，使與各該付費者實際使用燃料之數量相當，以維租稅公平原則。
２、汽車燃料使用費徵收及分配辦法第三條第一項及其附表、行政院六十九年四月十
    四日台（六九）交字第四○六三號函示等行政命令，雖係交通部與財政部依公路
    法第二十七條之授權而共同訂立，惟系爭規定竟僅就大客車及貨車係按其每月之
    耗油量（即依汽缸總排氣量、行駛里程及使用效率等計算之耗油量）及費額予以
    徵收「汽車燃料使用費」。惟對於佔絕大多數之各級小客車及機器腳踏車，竟不
    問付費者實際使用燃料數量之情況，而一律僅依各該汽車之排氣量而向其所有人
    分級徵收燃料使用費，即有失公平合理，且顯已違反憲法第十九條「人民有依法
    律納稅之義務」之規定（司法院釋字第二一八號解釋參照）。為此，原告認為應
    以「隨油徵收」之方式，向實際使用公路之一切車輛徵收燃料使用費，才符合租
    稅公平原則（即符合使用者付費之公平原則）。故原告拒絕依照顯已違反租稅公
    平原則（即違憲）之系爭汽車燃料使用費徵收及分配辦法第三條第一項及其附表
    等行政命令以繳納「汽車燃料使用費」。從而，被告即不應處分原告。
３、原處分及訴願理由雖一再辯稱「原處分機關爰依法計徵訴願人（即原告）所有車
    牌號碼ＡＺ︱一九九九號自用小客車八十八年汽車燃料使用費，並無不合」云云
    ，惟就原告主張被告所援引處罰原告之法令實係違憲之規定乙節，被告及訴願決
    定機關均未為任何答辯，僅稱「至該規定是否違憲，則非本件訴願所得審究」等
    語，而生擬制自認之效果。
４、綜上所述，原告就被告係「依法」處罰原告乙事，並不爭執。惟原告係主張被告
    所援引處罰原告之法令乃係違憲之規定，則依中央法規標準法第十一條之規定，
    法院就顯已牴觸憲法致無效之法令，即有違憲審查權，而得不予適用。為此，請
    判決如原告訴之聲明。
二、被告陳述：
１、公路法第三條規定：「本法所稱公路主管機關，在中央為交通部；在直轄市為直
    轄市政府；在縣（市）為縣（市）政府。」第二十七條規定：「公路主管機關，
    為公路養護、修建及安全管理所需經費，得徵收汽車燃料使用費；其徵收費率，
    不得超過燃料進口或出廠價格百分之二十五。汽車燃料使用費之徵收及分配辦法
    ，由交通部會商財政部定之；其有關市區道路部分之分配比例，由交通部會商內
    政部辦理之。」又依公路法第二十七條第二項規定訂定之汽車燃料使用費徵收及
    分配辦法第二條及第三條第一項規定「凡行駛公路或市區道路之各型汽車，除第
    四條規定免徵之車輛，均依本辦法之規定，徵收車輛燃料使用費。」「汽車燃料
    使用費按附表（一）及附表（二）之各型汽車每月耗油量及費額，由交通部委任
    公路總局或委託直轄市政府及其他指定之機關分別代徵之，其費率如下：一、汽
    油每公升新臺幣二點五元。二、柴油每公升新臺幣一點五元。前項耗油量，按各
    型汽車之汽缸總排氣量、行駛里程及使用效率計算之。」同辦法第三條第一項附
    表之各型汽車每季（年）徵收汽車燃料使用費費額表規定，汽缸排氣量一二○一
    ＣＣ至一八○○ＣＣ自用車之應繳年費額為肆仟捌百元。汽車燃料使用費徵收及
    分配辦法第五條規定，汽車燃料使用費，營業車於每年三、六、九、十二月分季
    徵收，自用車於每年七月一次徵收．．．。」公路法第七十五條規定：「汽車所
    有人不依規定繳納汽車燃料使用費者，公路主管機關應限期通知其繳納，逾期不
    繳者，處新臺幣三百元以上三千元以下罰鍰，並停止其辦理車輛異動或檢驗。」
２、原告所有車牌號碼ＡＺ︱一九九九號自用小客車，因逾期未檢驗，於八十九年七
    月十一日由被告所屬臺北市交通事件裁決所註銷其牌照，因該車牌照註銷以後，
    復查獲有違規行駛紀錄，其最後一次違規日為八十九年十二月十九日。被告遂依
    汽車燃料使用費徵收及分配辦法第六條第二項規定，計徵該車汽車燃料使用費至
    最後一次違規日止。而該車積欠之八十八年汽車燃料使用費，計肆仟捌佰元，因
    逾期未繳納，被告爰依公路法第七十五條規定，再通知限期於九十年十一月三十
    日前繳納，該催繳繳納通知並於九十年十一月二日送達。惟原告截至目前仍未繳
    納，被告爰依公路法第七十五條暨交通部九十年三月一日交路九十字第○○一九
    ○九號公告「公路法第七十五條規定逾期不繳納汽車燃料使用費罰鍰基準」之規
    定，於九十二年七月一日以交燃字第八九九四一五六一四號函處分處以壹仟捌佰
    元之罰鍰，並無不合。
３、按公路法第二十七條規定：「公路主管機關，為公路養護、修建及安全管理所需
    經費，得徵收汽車燃料使用費。」尚無汽車燃料使用費應以何種方式課徵之旨意
    。另汽車燃料使用費徵收及分配辦法，由交通部會商財政部定之，是以「汽車燃
    料使用費徵收及分配辦法」係交通部與財政部依公路法第二十七條授權而訂定者
    ，具有法規命令之效力。而依前開辦法第三條規定，汽車燃料使用費之徵收係按
    附表所列各型汽車每月耗油量及費額，由交通部委任公路總局或委託直轄市政府
    及其他指定之機關分別代徵之。被告依法計徵原告所有車牌號碼ＡＺ︱一九九九
    號自用小客車八十八年汽車燃料使用費，計肆仟捌佰元，並無不當。至該規定是
    否違憲，由於汽車燃料使用費之中央主管機關為交通部，被告受交通部之委託，
    僅為一代徵機關，對於以何種方式課徵或費率之訂定等決策性問題，實非被告所
    能自行決定。
４、綜上論結，本件提起行政訴訟為無理由，請判決如被告答辯之聲明。
    理　由
一、按「簡易訴訟程序之裁判得不經言詞辯論為之。」行政訴訟法第二百三十三條第
    一項定有明文，合先敘明。
二、按公路法第三條規定：「本法所稱公路主管機關：在中央為交通部；在直轄市為
    直轄市政府；在縣（市）為縣（市）政府。」第二十七條規定：「公路主管機關
    ，為公路養護、修建及安全管理所需經費，得徵收汽車燃料使用費；其徵收費率
    ，不得超過燃料進口或出廠價格百分之二十五。汽車燃料使用費之徵收及分配辦
    法，由交通部會商財政部定之；其有關市區道路部分之分配比例，由交通部會商
    內政部辦理之。」九十二年七月二日修正前第七十五條規定：「汽車所有人不依
    規定繳納汽車燃料使用費者，公路主管機關應限期通知其繳納，逾期不繳者，處
    一百元以上一千元以下罰鍰，並停止其辦理車輛異動或檢驗。」次按汽車燃料使
    用費徵收及分配辦法第二條規定：「凡行駛公路或市區道路之各型汽車，除第四
    條規定免徵之車輛，均依本辦法之規定，徵收汽車燃料使用費。」第三條第一項
    、第二項規定：「汽車燃料使用費按附表(一)及附表(二)之各型汽車每月耗油量及費
    額，由交通部委任公路總局或委託直轄市政府及其他指定之機關分別代徵之，其
    費率如下：一、汽油每公升新臺幣二點五元。二、柴油每公升新臺幣一點五元。
    前項耗油量，按各型汽車之汽缸總排氣量、行駛里程及使用效率計算之。．．．
    」第五條規定：「汽車燃料使用費，營業車於每年三月、六月、九月、十二月分
    季徵收；自用車於每年七月一次徵收；機器腳踏車於每二年換發行車執照時一次
    徵收二年。」再按交通部九十年三月一日交路字第○○一九○九號公告：「主
    旨：公告『公路法第七十五條規定逾期不繳納汽車燃料使用費罰鍰基準』，並自
    公告日起施行。．．．一、汽車所有人逾期不繳納汽車燃料使用費之罰鍰基準：
　　（一）每一車輛之汽車燃料使用費累計欠繳金額未滿新臺幣六千元者。．．．５
    　逾期四個月以上繳納，處新臺幣一千八百元罰緩。．．．」又按臺北市政府九
    十一年七月四日府交三字第○九一○六八二三五○○號公告：「主旨：公告本府
    主管業務委任事項，並自九十一年八月一日起生效。依據：一、行政程序法第十
    五條。二、臺北市政府組織自治條例第二條第二項。公告事項：本府將下列業務
    委任本府交通局，以該局名義執行之。（一）公路法中有關本府權限事項。．．
    ．」
三、本件原告未依規定繳納所有ＡＺ︱一九九九號自用小客車八十八年汽車燃料使用
    費計四千八百元，經被告所屬臺北市監理處通知原告於九十年十一月三十日前繳
    納，惟原告迄未繳納。被告乃依九十二年七月二日修正前公路法第七十五條規定
    ，以九十二年七月一日交燃字第八九九四一五六一四號違反公路法事件處分書，
    處以原告一千八百元罰鍰。原告不服，循序提起訴願及本件行政訴訟。
四、原告於本件行政訴訟中訴稱：依公路法第二十七條第一項規定可知公路主管機關
    係因公路養護、修建及安全管理所需經費，而徵收汽車燃料使用費。是汽車燃料
    使用費應以「隨油徵收」之方式。被告不問付費者實際使用燃料數量之情況，一
    律僅依各該汽車之排氣量向所有人分級徵收汽車燃料使用費，所援引處罰原告之
    法令，顯已違反憲法第十九條之規定云云。惟查：
１、汽車燃料使用費徵收及分配辦法係財政部與交通部依公路法第二十七條之授權訂
    定，而該條規定係就汽車燃料使用費之「徵收」與「分配」事項為授權，則就有
    關汽車燃料使用費徵收之對象、額度、程序並其分配有關事項，財政部與交通部
    即屬有權訂定。觀之財政部與交通部會同訂立之汽車燃料使用費徵收及分配辦法
    ，係就汽車燃料使用費徵收之對象、額度、程序並其分配有關事項為規定，核未
    逾越前開授權範圍。
２、燃料使用費之目的，乃為籌集公路養護、修建及安全管理所需經費，則其徵收之
    對象應為使用公路之人。而以行駛汽車之方式使用公路乃使用公路之最重要且最
    普遍之態樣，汽車所有人以自有之汽車行駛於公路，固為汽車所有人使用公路之
    一種方式；汽車所有人將其汽車交與他人行駛於公路上，亦得認係汽車所有人使
    用公路之另一種方式，此情形與房屋所有人出租房屋與他人使用，仍不得謂房屋
    所有人未使用及房屋之基地之情形相類似；又汽車所有人如何使駕駛其汽車使用
    道路之人負擔燃料使用費，則可經由該二人間之法律關係定之。從而應認對汽車
    所有人課徵燃料使用費，並無悖於公路法之立法意旨。又公路法第二十七條就此
    部分雖未有明文，惟其意旨既可推求而得，尚難認與憲法規定有違。至有權徵收
    汽車燃料使用費者為公路主管機關，公路法第二十七條第一項已予明文規定；徵
    收額度部分，同條既規定為「其徵收費率，不得超過燃料進口或出廠價格百分之
    五十」，應認法律於授權訂定前開徵收辦法時，就徵收費率已有相對明確之授權
    ，財政部與交通部自得於此最高額度範圍內訂定其徵收之額度，仍難認前開授權
    方式與憲法之規定有違。
３、公路法第二十七條僅就公路主管機關有徵收汽車燃料使用費之權限及其徵收費率
    之最高額為規定，另就汽車燃料使用費之徵收及分配辦法之訂定授權財政部及交
    通部為之，至於其徵收之方法究係「隨油徵收」、「隨車徵收」抑他法，則未予
    限制。
４、財政部與交通部於訂定汽車燃料使用費徵收及分配辦法時，原應依各種汽車使用
    燃料之情形，訂定公平、合理之徵收額度。惟每部汽車取得燃料之種類（例如有
    使用汽油者、有使用柴油者）、來源（例如有取自合法燃料業者，有取自非法燃
    料業者）、使用燃料之數量、使用燃料與使用道路之關連（例如部分燃料使用人
    使用燃料在行駛汽車於道路，部分燃料使用人使用燃料則非用於在道路上行駛汽
    車）、各種燃料之價格（例如各種汽油與各種柴油價格不同）、各種車輛所有人
    （使用人）對燃料使用費之負擔能力（例如自用小客車所有人與營業小客車所有
    人平均負擔能力有別）以及各種徵收方法之徵收成本、效益及便利性（例如採隨
    油徵收方式，須委託燃料業者代為徵收，燃料業者之執行能力、意願高低、成本
    考量，在在影響徵收效益及成本）、政府有無對使用燃料者予以補貼等情形，各
    有不同，為達合理、公平徵收汽車燃料使用費之目的，財政部與交通部自得審酌
    各種不同情形，擇其較公平、便利、高效率之徵收方法為之，非必拘限於隨油徵
    收一途。依汽車燃料使用費徵收及分配辦法之規定，汽車燃料使用費之徵收係推
    定一定汽缸容量汽車之耗油量，定出一部汽車每年使用燃料之多寡而徵收，縱事
    實上於個別汽車使用人燃料使用費之負擔並非絕對平等，惟基於前述，仍屬相對
    公平，難謂有違平等原則。
５、汽車燃料使用費徵收及分配辦法第三條附表一之汽車耗油量計算表，原係以不同
    汽車種類、汽車排氣量、使用情形作大致之推算，而非求得每部汽車耗油量之精
    確數目。觀之汽車耗油料量表之規定，其係考量汽車之行駛里程、使用率之不同
    、大小型車之不同、營業車與自用車之不同、客、貨車與機器腳踏車之不同等因
    素，作成推算之結果，且其結果為大型車耗油量大於小型車，營業車耗油量大於
    自用車，貨車耗油量大於客車，排氣量大者耗油量大於排氣量小者，核與常理相
    符；且其推算得之平均耗油量與吾人近二十年來日常生活可體驗得之實際耗油量
    相較，亦屬相當，自得予以適用。再者，前開耗油量計算表乃公路法授權制定之
    汽車燃料使用費徵收及分配辦法之一部，性質上屬法規命令之一種，被告於適用
    該項法規命令作成徵收汽車燃料使用費之行政處分時，原無須就該項法規內容涉
    及之抽象事實，如原告每年耗油量若干等事項為舉證。
６、汽車燃料使用費之徵收，係為籌集公路養護、修建及安全管理所需經費，此觀之
    公路法第二十七條第一項之規定自明。而此項經費之籌集，依其性質以透過對使
    用燃料之汽車所有人徵收之方式為之，最為有效、合理，尚難以其名目為「汽車
    燃料使用費」，而謂此係對生活必需品之使用課徵使用費，欠缺法律上之理由。
７、汽車燃料使用費徵收及分配辦法既規定汽車燃料使用費之徵收，係按汽車汽缸容
    量、使用之燃料之種類及自用或營業用之不同，徵收不同之費額，則被告於為本
    件徵收燃料使用費之處分時，僅須查明原告所有或使用之汽車汽缸之容量、使用
    之燃料種類及作自用或營業使用等情形，即得據以徵收，原無須調查原告實際使
    用燃料之數量。本件被告依調查證據所得認定原告所有車牌號碼ＡＺ︱一九九九
    號自用小客車係一二九五ＣＣ，據以計徵原告所有車牌號碼ＡＺ︱一九九九號自
    用小客車八十八年汽車燃料使用費，計四千八百元，經被告所屬臺北市監理處通
    知原告於九十年十一月三十日前繳納，惟原告迄未繳納。被告乃依九十二年七月
    二日修正前公路法第七十五條規定，處以原告一千八百元罰鍰，核無不合。
五、綜上所述，原告之陳詞均不可採，則被告依九十二年七月二日修正前公路法第七
    十五條及「公路法第七十五條規定逾期不繳納汽車燃料使用費罰鍰基準」之規定
    ，科處原告罰鍰一千八百元之處分，揆諸首揭規定，並無違誤，訴願決定予以維
    持，亦無不合。原告徒執前詞，訴請撤銷訴願決定及原處分，並無理由，應予駁
    回。
六、本件事證已臻明確，兩造其餘攻擊防禦方法與本件判決結果不生影響，故不逐一
    論述，併此敘明。
據上論結，本件原告之訴為無理由，爰依行政訴訟法第二百三十三條第一項、第二百
三十六條、第一百九十五條第一項後段、第九十八條第三項前段判決如主文。
中　　華　　民　　國　　　九十三　　　年　　　四　　　月　　　　六　　　日
　　　　　　　　　　　　      臺 北 高 等 行 政 法 院 第 一 庭
                     　　                    法    官 吳慧娟
右為正本係照原本作成。
本件以訴訟事件所涉及之法律見解具有原則性者為限，始得於本判決送達後二十日內
向本院提出上訴狀並表明上訴理由，如已於本判決宣示後送達前提起上訴者，應於判
決送達後二十日內補具上訴理由（均按他造人數附繕本），且經最高行政法院許可後
方得上訴。
中　　華　　民　　國　　　九十三　　　年　　　四　　　月　　　　六　　　日
         　　　　　　　　　　　　    　      書 記 官 劉道文
